【裁判字號】    99,台上,3232
【裁判日期】    990527
【裁判案由】    殺人等罪
【裁判全文】
最高法院刑事判決            九十九年度台上字第三二三二號
上  訴  人  甲○○
選任辯護人  王東山律師
上列上訴人因殺人等罪案件，不服台灣高等法院中華民國九十九
年三月十七日第二審判決（九十八年度上重訴字第四一號，起訴
案號：台灣台北地方法院檢察署九十八年度偵字第一一三三、二
二三七號），提起上訴，本院判決如下：
    主  文
上訴駁回。
    理  由
一、殺人部分
按刑事訴訟法第三百七十七條規定，上訴於第三審法院，非以判
決違背法令為理由，不得為之。是提起第三審上訴，應以原判決
違背法令為理由，係屬法定要件。如果上訴理由書狀並未依據卷
內訴訟資料，具體指摘原判決不適用何種法則或如何適用不當，
或所指摘原判決違法情事，顯與法律規定得為第三審上訴理由之
違法情形，不相適合時，均應認其上訴為不合法律上之程式，予
以駁回。本件原判決依憑上訴人甲○○坦承因雙方協調債務發生
爭執，大家一擁而上，共同毆打羅友仁、乙○○、丙○○，嗣因
羅友仁推打伊，遂取出皮帶刀刺羅友仁之背部及右臀部數刀之供
承，證人少年史○○（另案審理）之證詞，卷附檢驗報告書、相
驗屍體證明書、法務部法醫研究所（下稱法醫研究所）函、解剖
報告書、鑑定報告書、解剖照片、勘驗、採證照片等證據資料，
認上訴人有其事實欄所載之共同殺人犯行，且敘明上訴人否認該
犯行，辯稱：伊不認識羅友仁，亦無怨隙，沒有殺被害人之犯意
，原審認定致被害人於死的右臀中間刀傷，其寬約三公分，深約
八公分，已超出依上訴人所持刀具尺寸所能造成傷害之範圍，故
上開刀傷，並非上訴人持刀所致，依上訴人下手傷害的部位及輕
重，應屬傷害犯意云云。為不足採，亦依調查所得證據，於理由
內詳予指駁、說明。因認上訴人犯行明確，而撤銷第一審此部分
之科刑判決，改判仍論處上訴人共同殺人罪刑（量處有期徒刑）
，已詳述所憑之證據及其認定之理由。從形式上觀察，並無任何
違背法令之處。上訴意旨略稱：原判決所引少年史○○於審判外
之供述均未經具結，理由亦未說明警詢與審判中所陳有如何不符
情形存在，遽採為判決基礎，顯有判決不適用法則之違誤。上訴
人與羅友仁素不相識，羅友仁僅出手推打上訴人而已，實無起意
殺人動機，且羅友仁既未推打張晏銘（通緝中）、少年史○○，
何以上訴人會與其等共起殺機之犯意聯絡，上訴人既不知張晏銘
持有水果刀，且下手均為被害人非要害之臀部位置，而右臀上切
斷股動脈之傷口，法醫研究所函覆內容僅表示傷勢無法排除係同
一把刀械所為，亦有可能係張晏銘或史○○下手所致，原判決理
由中並未說明憑何積極證據認定，實有違經驗法則，並有理由不
備之違失。原審引用少年史○○之警詢筆錄為據，然於審判期日
漏未提示予上訴人或告以要旨，已違證據法則，況史○○自警詢
至原審中，始終一致自白有刺羅友仁屁股，何以不足憑採，原判
決理由中亦未說明。又原審未依上訴人之聲請調閱史○○在原審
另案卷證及傳喚史○○到庭，以查明本案係張晏銘一人所為，亦
有應於審判期日調查之證據未予調查之違法。上訴人對非法犯行
均坦承不諱，本有和解誠意，因被害人要求賠償金額過高，致無
法達成，年輕識淺，原審量刑實屬過重，有違罪刑相當原則云云
。惟查：（一）犯罪事實之認定，證據之取捨及其證明力之判斷
，乃事實審法院自由判斷之職權，如其取捨不違背經驗法則與論
理法則，即不得指為違法，而據為上訴第三審之理由。原判決業
已說明上訴人於圍毆之際遭羅友仁反擊推打，憤而起意殺人，取
出隨身佩帶已開鋒之銳利皮帶刀，與同起殺人犯意聯絡，分持皮
帶刀及單刃刀之史○○、張晏銘共同下手刺殺羅友仁，依法醫研
究所解剖報告、鑑定報告書，羅友仁右臀部受有三處刀傷，其中
刺入一刀，傷痕寬約三公分、深約八公分，更切斷股動脈，死因
係多發性胸背和臀部單面刃刺創造成兩側血氣胸和臀部右側股動
脈出血，出血性休克死亡。復說明少年史○○對於有無持刀刺擊
羅友仁屁股，前後所陳有所出入，而上訴人均明確坦認持所有皮
帶刀刺羅友仁右臀三刀，且依法醫研究所鑑定研判結果，死者右
臀三處刀傷，亦無法排除係同一把刀所為，且可以是長度六公分
，寬度０．五公分至二．四公分之刀械所致，因銳器的傷口寬度
可因刺入的方向和角度不同而產生差異，而解剖所量的深度亦係
估計深度，可依鑑識的調查最後結果決定之，有該所醫理字第０
九八０００五０三六號函可憑，足見右臀刀傷均為上訴人所為，
其辯稱該處刀傷非伊所致云云，不可採信。均於判決內詳予說明
本於調查所得之心證而為事實判斷之理由，所為論斷，並無違法
情形存在。上訴人與張晏銘、少年史○○行為時各自持刀，分由
張晏銘下手就羅友仁致命之胸、背部各刺入一刀，深達十四公分
、六公分，造成兩側血氣胸，上訴人並持刀刺入羅友仁右臀，切
斷其股動脈，致生出血性休克死亡，渠等有殺人共同犯意聯絡及
行為分擔已明，原判決因而論以共同殺人罪責，自無不合。（二
）查刑事訴訟法第一百五十八條之三規定：「證人、鑑定人依法
應具結而未具結者，其證言或鑑定意見，不得作為證據」。所謂
依法應具結而未具結者，係指檢察官或法官依刑事訴訟法第一百
七十五條規定，以證人身分傳喚被告以外之人（證人、告發人、
告訴人、被害人、共犯或共同被告）到庭作證，或雖非以證人身
分傳喚到庭，而於訊問調查過程中，轉換為證人身分為調查時，
此時其等供述身分為證人，則檢察官、法官自應依本法第一百八
十六條有關具結規定，命證人供前或供後具結，其陳述始符合第
一百五十八條之三規定，而有證據能力。若檢察官或法官非以證
人身分傳喚而以告發人、告訴人、被害人或共犯、共同被告身分
傳喚到庭為訊問時，其身分既非證人，即與依法應具結要件不合
，縱未命其具結，亦無違法可言。本件證人史○○於警詢及偵查
中陳述，就上訴人而言，固屬被告以外之人審判外陳述。然其於
法院審理時，業經依證人身分傳喚到庭具結陳述，並予上訴人及
辯護人詰問機會，有第一審審判筆錄可按，則法院即非不得就其
於警詢及偵查中所為陳述，及於審判中以證人身分所為陳述，與
其他案內證據資料合併斟酌而為取捨判斷。上訴人對於證人史○
○於審判外陳述之對質詰問權，既已獲保障，亦無證據顯示上開
證人審判外陳述，非出於任意，且史○○警詢陳述時，距案發時
間近，較不及匿飾串證或迴護，其供述之外部附隨環境具有較可
信之特別情況，亦為證明上訴人甲○○犯罪存否所必要，認以之
作為證據為適當，原判決因認上開證人於警詢及偵查中所為陳述
具有證據能力，並於理由內予以說明，經核並無不合。（三）刑
事訴訟法第三百七十九條第十款所稱應於審判期日調查之證據，
係指客觀上為法院認定事實及適用法律基礎，且非不能調查之證
據而言，原判決業已說明史○○已迭於警詢、偵查就本案犯罪事
實證述甚詳，無再予傳訊證人必要，原判決因認本件事證已臻明
確，未依聲請傳喚史○○，自無違法，雖未說明無調取史○○原
審另案卷證之必要之理由，但此訴訟程序之微瑕，顯然於判決無
影響，依同法第三百八十條之規定，仍不得執為上訴第三審之理
由。又證人少年史○○警詢筆錄業經原審於審判期日提示予上訴
人及其辯護人表示意見（見原審九十九年一月六日、三月三日審
判筆錄），亦無證據未予調查之違法。（四）量刑之輕重，係屬
事實審法院得依職權自由裁量之事項，苟以行為人之責任為基礎
，並已斟酌刑法第五十七條各款所列情狀，而未逾越法定刑度，
即不得遽指為違法。原判決說明上訴人僅因他人之邀約即率然同
意前往助勢，並攜刀具赴約，其於同行之人均群起鬥毆、致現場
混亂之際，竟起殺機，持刀猛刺羅友仁，其犯罪情節及手段雖非
輕微，並已對被害人之生命造成無法回復之戕害，然徵諸上訴人
並非計畫性之預謀犯罪，而係因雙方猝生衝突，於參與鬥毆時情
緒失控臨時起意之偶發性犯罪，且犯後坦承自己持刀刺人之行為
，復以上犯案時年僅十八歲，智識尚淺，於群毆之際，一時失慮
、致罹重典，尚不宜因誤蹈法網，而斷送其日後再新之機，惟未
與被害人家屬達成和解，當庭對被害人家屬道歉，足見其犯後態
度尚稱良好等一切情狀，量處有期徒刑十五年，既未逾越法律所
規定之範圍，或濫用其權限，核屬原審量刑職權之合法行使，自
無上訴意旨所指適用法則不當之違法。此外，上訴意旨就屬原審
採證、認事職權之適法行使及原判決已說明事項，徒憑己見，任
意指摘為違法，且仍為單純事實之爭執，均非適法之第三審上訴
理由。其上訴違背法律上之程式，應予駁回。
二、傷害部分
按刑事訴訟法第三百七十六條所列各罪之案件，經第二審判決者
，不得上訴於第三審法院，法有明文。上訴人傷害部分，原判決
係依刑法第二百七十七條第一項論處罪刑，核屬刑事訴訟法第三
百七十六條第一款之案件。依首開說明，既經第二審判決，自不
得上訴於第三審法院，上訴人猶復提起上訴，顯為法所不許，應
併予駁回。
據上論結，應依刑事訴訟法第三百九十五條前段，判決如主文。
中    華    民    國  九十九  年    五    月  二十七  日
                      最高法院刑事第十一庭
                          審判長法官  洪  佳  濱
                                法官  韓  金  秀
                                法官  段  景  榕
                                法官  周  煙  平
                                法官  洪  昌  宏
本件正本證明與原本無異
                                      書  記  官
中    華    民    國  九十九  年    六    月    四    日
                                                      Ｅ

司法院資訊處製作；財團法人民間司法改革基金會備份。
